【裁判字號】    96,重上更(三),524
【裁判日期】    970325
【裁判案由】    毒品危害防制條例
【裁判全文】
臺灣高等法院臺南分院刑事判決  96年度重上更（三）字第524號
上  訴  人
即  被  告  乙○○
                    現另案於臺灣臺南監獄臺南分監執行中
指定辯護人 本院公設辯護人  甲○○
上列上訴人因毒品危害防制條例案件，不服臺灣臺南地方法院91
年度訴字第721號中華民國92年6月5日第一審判決（起訴案號：
臺灣臺南地方法院檢察署91年度偵字第2962號），提起上訴，本
院判決後，經最高法院第三次發回更審，本院判決如下：
    主  文
原判決撤銷。
乙○○幫助施用第二級毒品，未遂，處有期徒刑肆月，減為有期
徒刑貳月。如易科罰金，以銀元參佰元即新台幣玖佰元折算壹日
。
扣案甲基安非他命壹小包（淨重零點參捌公克），沒收銷燬之；
外包裝重零點壹捌公克、門號0000000000號行動電話
壹支均沒收。
    事  實
一、乙○○自民國（下同）九十年底即有施用第二級毒品安非他
    命之習慣，並曾向林建成（應由檢察官另行偵辦）購買安非
    他命供自己施用，乙○○、吳國明、林秋雄均係臺南市安平
    地區之居民，彼此間有認識，吳國明因風聞乙○○替林建成
    販賣安非他命，而販賣毒品價錢太貴致心生不滿，而於九十
    一年三月十四日下午一時許，以秘密證人身分前往台南市警
    察局第四分局刑事組向警方提出檢舉，並配合警方查緝。隨
    即由林秋雄於同日下午一、二時許，在台南市○○路三○八
    號一樓之七住處以電話（○六）0000000號，撥打乙
    ○○行動電話（門號0000000000），請求乙○○
    幫忙其購買新台幣（下同）二千元一包之安非他命，乙○○
    明知甲基安非他命係毒品危害防制條例第二條第一項第二款
    所列之第二級毒品，不得非法施用，乙○○竟基於幫助林秋
    雄施用第二級毒品甲基安非他命之犯意，遂以其行動電話撥
    打林建成行動電話（門號0000000000），向林建
    成告知欲購買安非他命訊息，經林建成允諾出售後，於同日
    下午三時許，前往台南市○○路○段二十二號郭綜合醫院，
    向林建成以二千元價額購買一小包甲基安非他命。隨即於同
    日下午三時十四分許，持至台南市安平區「安億橋」旁，欲
    將該包安非他命，交付予林秋雄時，因陪同林秋雄前來之吳
    國明嫌該包安非他命太少，二千元價格太貴，致未及交付，
    經在場埋伏員警當場查獲而未得逞，並在乙○○身上扣得該
    甲基安非他命一小包（驗餘淨重○．三八公克），且於同日
    下午四時許前往台南市○○區○○街十二之三號五樓乙○○
    住處搜索，扣得乙○○所有供本案幫助施用毒品所用之上開
    門號0000000000號行動電話乙支及其另供施用安
    非他命所用玻璃吸食管一支等物。
二、案經台南市警察局第四分局報請臺灣臺南地方法院檢察署檢
    察官偵查起訴。
    理  由
壹、證據能力方面：
    按被告以外之人於審判外之言詞或書面陳述，除法律有規定
    者外，不得作為證據，刑事訴訟法第一百五十九條第一項固
    定有明文。惟被告以外之人於審判外之陳述，雖不符同法第
    一百五十九條之一至之四之規定，而經當事人於審判程序同
    意作為證據，法院審酌該言詞陳述或書面陳述作成時之情況
    ，認為適當者，亦得為證據。又當事人、代理人或辯護人於
    法院調查證據時，知有第一百五十九條第一項不得為證據之
    情形，而未於言詞辯論終結前聲明異議者，視為有前項之同
    意，同法第一百五十九條之五亦定有明文。查證人吳國明於
    警詢中所為之陳述，為審判外之陳述而屬傳聞證據，暨其他
    相關具傳聞性質之證據資料，如臺南市警察局第四分局查獲
    涉嫌毒品危害防制條例毒品初步檢驗報告書、臺灣大哥大股
    份有限公司檢送0000000000號基本資料查詢單、0000000000
    號通聯記錄、和信電訊股份有限公司檢送0000000000號基本
    資料、郭綜合醫院九十一年六月五日郭綜發字第二一五三號
    函一份，公訴人、被告及其指定辯護人於審判程序中對於前
    述證人於警詢中之證述暨其他相關具傳聞性質之證據資料之
    證據能力，均表示沒有爭執，且迄於言詞辯論終結前亦未聲
    明異議。本院審酌證人陳述及證據資料作成時之情況，核無
    違法取證或其他瑕疵，且為證明本件犯罪事實所必要之重要
    關係事項，認為以之作為證據為適當，上開證人於審判外之
    陳述及相關證據資料，自得做為證據。
貳、認定犯罪事實所憑之證據及理由
一、訊據上訴人即被告乙○○矢口否認有何販賣、轉讓第二級毒
    品安非他命之犯行，辯稱：吳國明叫伊去向林建成以二千元
    購入該包安非他命，伊只是幫吳國明去向林建成以二千購入
    該包毒品，伊沒有從中賺取任何價差，伊已將安非他命交至
    吳國明手中，伊未與林建成共同販賣云云。
二、經查，被告乙○○於警詢中供稱：「（你今因何事被警方帶
    至本分局製作筆錄？）因為我被人拜託去買安非他命，而被
    警方從手上取出長壽香煙盒內裝有安非他命乙小包，而被警
    方帶回製作筆錄。」、「（當場警方查獲你持有安非他命時
    ，現場是否有其他人在場？）當場還有二個人，他們叫我幫
    他買安非他命的人。」、「（你所持有之安非他命是向何人
    購買？代價為何？）是向一位綽號『建成』之男子購買的，
    那一小包安非他命買新台幣二千元。」、「（你是於何時？
    何地向『建成』之男子購買？）是在今天下午15時左右在台
    南市○○路○段『郭綜合醫院』前向『建成』購買。」、「
    我是以我的手機打0000000000向綽號『建成』之
    男子購買聯絡。」、「（警方查獲你時，吳國明是否在場做
    何事？）在場，因為吳國明與林秋雄一起來，吳國明看到我
    持有之安非他命，吳國明表示太小包，跟我講拿回去退還。
    」、「（吳國明、林秋雄是何人叫你幫他買安非他命，還是
    如何？）是林秋雄叫我幫他買的。」、「（吳國明是否有叫
    你幫他買安非他命？）沒有。是林秋雄叫我幫他買。」、「
    （警方查獲你時，吳國明是否在場？在場做何事？）在場。
    因為吳國明與林秋雄一起來，吳國明看到我持有安非他命，
    吳國明表示太小包，跟我講拿回去退還。」等語。（見偵字
    第二九六二號偵查卷第七頁背面、第八頁）。
三、被告乙○○嗣於偵查中供稱：「（攜帶安非他命做何？）林
    秋雄叫我去買，林秋雄和吳國明一起來的。而吳國明對我說
    0.6公克不值二千元要我拿去還，然後警察就來了。」、「
    （何以幫林秋雄買安非他命？）因為他一直拜託我，而我購
    買的對象，他也認識。」、「（安非他命向何人購買？時間
    ？）『建成』。是今日下午三時在郭綜合醫院向『建成』購
    買。」、「（警訊中說有人拜託你幫他們買毒品？）是吳國
    明、林秋雄，吳綽號『七仔明』，林綽號『阿七』，是阿七
    打電話給我，是當日下午1時多左右開始打，『阿七』一直
    打電話要我幫他買二千，後來又說買三千分二包，所以我打
    給『建成』，『建成』說沒有三千，只有二千元的貨，所以
    後來買二千。」、「（如何與『建成』聯絡？）電話聯絡，
    我以行動0000000000打給建成0000000000的電話聯絡我，我
    1時多就打給他，當天打了很多通。」等語。（見偵字第二
    九六二號偵查卷第二十至二十一頁；第三十七頁反面）。
四、被告乙○○自被查獲時警詢筆錄即一再供稱安非他命是林秋
    雄打電話託其購買的，嗣於偵查中復一再強調是幫林秋雄向
    林建成購買購買安非他命。再參酌案發當日即九十一年三月
    十四日下午一、二時許，林秋雄住宅之（○六）00000
    00號電話，與被告乙○○所持有之門號00000000
    00行動電話，有密集之通話紀錄，此有通聯記錄乙份附卷
    可稽。（見偵字第二九六二號偵查卷第五十二頁）。足認委
    託被告乙○○購買安非他命之人應為林秋雄無誤。至於被告
    乙○○於原審審理中改稱：「我跟吳國明只是小時候鄰居而
    已。我不知道為何他會突然找我幫他買毒品，可能是因為林
    秋雄跟我同居人是朋友，而他認識林秋雄。我跟吳國明沒有
    特殊關係，不知道他那天為何一再打電話叫我幫他買，我才
    幫他買的。」（見原審卷第一二二至一二五頁）；「我只是
    幫吳國明向建成買入安非他命，要供他施用。我沒有販賣，
    沒有從中賺取任何差價。他叫我去向建成買一包二千，我尚
    未向他收取二千就被警察抓到。」等語（見原審卷第一Ｏ二
    至一Ｏ五頁）而與警詢及偵查中之供述不符，應係離案發時
    間較久，記憶模糊所致，本院認應以其警詢及偵查中之供述
    為實在。另參以證人吳國明於原審審理時具結證稱：「當天
    是林秋雄叫我載他去跟乙○○買安非他命，當天我在林秋雄
    家裡沒有打過電話，當天下午2點左右，我在林秋雄家，林
    秋雄跟我說等一下要去安億橋下跟乙○○買安非他命，我知
    道以後就打電話報警。我是跑到外面用自己的大哥大打給警
    方報案的，當天我沒有跟乙○○聯絡過。」（見原審卷第四
    十五至五十四頁）；「在林秋雄家裡我聽林秋雄跟乙○○打
    完電話後，林秋雄說乙○○說要等她跟建成拿。」（見原審
    卷第一三一至一三七頁）等語。益證被告乙○○係受林秋雄
    之委託向林建成購買安非他命無疑。證人林秋雄於原審證稱
    ：「當天是吳國明在我家打電話，他跟誰聯絡我不清楚，他
    載我到安億橋，沒有跟我說要做什麼。」；「當天他在我家
    沒有告訴我要做什麼，他是打完電話後才跟我說他要去找乙
    ○○，沒有跟我說他找乙○○做什麼。」等語（見原審卷第
    八十二至八十七頁）雖與被告乙○○之供詞及證人吳國明證
    述之內容不一致，應係林秋雄唯恐承認委託被告乙○○購買
    安非他命而遭施用毒品之追訴所致，故其此部分之證詞，不
    足採信。
五、轉讓禁藥，與受託代買禁藥之區別，在於前者有「移轉物（
    禁藥）之所有權」之意思，後者則該物（禁藥）之所有權自
    始即歸屬於委託人，受託代買之人僅係替委託人持有，其之
    將禁藥交付與委託人，乃係受託代買之當然結果，其間並無
    「移轉所有權」之意思，二者概念，不盡相同。（最高法院
    八十五年台上字第四四七Ｏ號判決意旨參照）經查，被告乙
    ○○係受林秋雄之委託，以二千元之代價向林建成購得甲基
    安非他命一小包後，向林秋雄收取二千元，欲交付安非他命
    予林秋雄之際，遭警方當場查獲等情，業據被告乙○○供述
    在卷。依上開本院認定之情節以觀，被告乙○○僅係受林秋
    雄之託幫忙代向林建成購得甲基安非他命，安非他命所有權
    自始即歸屬於林秋雄，被告乙○○僅係替林秋雄持有，其將
    安非他命交付予林秋雄，乃受託代買之結果，其間並無所有
    權移轉之意思。況且被告並無獲得任何利益，公訴人亦未舉
    證證明被告乙○○有何營利之意圖或事實，且除證人吳國明
    之唯一指證外，並無查獲任何販賣安非他命之工具或者大量
    之安非他命，故尚難僅因吳國明及林秋雄之指訴，遽認被告
    乙○○有營利之意圖販入安非他命，並出售予林秋雄之情事
    。自認應成立受託購買毒品而幫助他人施用之罪。
六、被告乙○○接受證人林秋雄之央請，先向林建成購買甲基安
    非他命後，基於幫助施用毒品之犯意，將安非他命按原價二
    千元交於林秋雄其於接受委託之際，決意進而出面代購安非
    他命，顯係已有幫助施用毒品之犯罪決意，而非本無犯罪意
    思之人。況證人吳國明於案發當日下午一時許，先以秘密證
    人身分向警方檢舉被告販賣安非他命，隨即於同日下午一、
    二時起密集與被告連絡代購安非他命之事，至同日下午三時
    十四分許，經警查獲為止，期間並無任何證據足資證明有何
    員警指示吳國明應如何設計誘陷被告向林建成購買安非他命
    之證據。凡此均與所謂「陷害教唆」之辦案模式不同，故無
    從認定被告係因員警「陷害教唆」以致犯罪，而得主張犯罪
    不成立。
七、證人林建成於原審審理時供稱：當天伊在郭綜合醫院吞胃鏡
    ，伊家人說有一通電話在找伊，那時伊大哥大是由伊家人保
    管，家人沒有跟我說是何人打來的，也不知道打來作何事，
    也不知道是否是乙○○打來的，後來乙○○大約是當天下午
    一點有來找伊，他說他不夠錢，要跟伊借錢，沒有跟伊說借
    錢要做何事，好像是要跟伊借一千或是二千元，伊已經不記
    得當天是幾月幾日，距離現在已經好幾個月云云（見原審卷
    第五十頁），否認案發時，有拿安非他命給被告之事。惟被
    告於警訊、偵查中即供承：以其0000000000行動
    電話聯絡林建成行動電話0000000000後，至台南
    市○○路○段二十二號郭綜合醫院，向林建成拿取一小包安
    非他命等情，且被告行動電話（門號0000000000
    ），確有與林建成行動電話（門號0000000000）
    通話，林建成確於案發交易日，前往郭綜合醫院就診，此部
    分林建成構成販賣安非他命無疑，應由公訴人另行偵辦追訴
    。
八、此外，復有甲基安非他命壹小包（淨重零點參捌公克）、外
    包裝重零點壹捌公克、門號0000000000號行動電
    話壹支扣案可資佐證。其中安非他命亦經法務部調查局鑑驗
    結果係第二級毒品甲基安非他命，有法務部調查局檢驗通知
    書乙紙附卷可稽。（見原審卷第三十四頁）
九、綜上所述，本件事證已臻明確，被告幫助施用毒品之犯行可
    堪認定，應依法論科。
參、論罪科刑之理由
一、查刑法業以中華民國九十四年二月二日總統華總一義字第
    09400014901號令修正公佈第1～3、5、10、11、15、16、19
    、25～27、第四章章名、28～31、33～38、40～42、46、47
    、49、51、55、57～59、61～65、67、68、74～80、83～90
    、91-1、93、96、98、99、157、182、220、222、225、229
    -1、231、231-1、296-1、297、315-1、315-2、316、341、
    343條條文；增訂第40-1、75-1條條文；刪除第56、81、94
    、97、267、322、327、331、340、345、350條條文；並自
    九十五年七月一日施行。被告行為後，其應適用之相關法律
    已有變更，茲就與本案適用有關之條文，比較說明如下：
(一)、新舊法比較：按刑法已於94年2月2日修正公佈，並於95年7
    月1日生效施行。而刑法第2條第1項修正為「行為後法律有
    變更者，適用行為時之法律。但行為後之法律有利於行為人
    者，適用最有利於行為人之法律。」，採「從舊從輕」之原
    則，與修正前刑法第二條採「從新從輕」之原則不同。又比
    較時應就罪刑有關之共犯、未遂犯、想像競合犯、牽連犯、
    連續犯、結合犯，以及累犯加重、自首減輕暨其他法定加減
    原因（如身份加減）與加減例比等一切情形，綜其全部罪刑
    之結果而為比較。有最高法院95年第8次刑事庭會議決議可
    參。
(二)、罰金刑部分：被告行為時與裁判時，其中罰金刑部分適用罰
    金罰鍰提高標準條例第二條及現行法規所定貨幣單位折算新
    臺幣條例第二條規定，兩者最高刑度相同，惟最低刑度部分
    ，修正前刑法第三十三條第五款規定罰金為一元以上，經折
    算為新臺幣後，為新臺幣30元以上，而修正後刑法第三十三
    條第五款規定罰金為新臺幣1000元以上，較舊法為高，應以
    舊法有利於被告。
(三)、未遂犯部分：刑法就一般未遂犯之成立要件及處罰效果，原
    分定於刑法第二十五條第一項、第二十六條前段，立法體例
    不妥，刑法九十五年七月一日修正施行，將刑法第二十六條
    前段規定，改列刑法第二十五條第二項後段，僅涉及條文條
    項調整，其成立要件及處罰效果則無變更，依前揭說明，自
    無庸為新舊法比較。
(四)、易科罰金部分：被告行為後，罰金罰鍰提高標準條例第二條
    業已刪除，而刑法第四十一條第一項前段易科罰金折算標準
    ，已由舊法之銀元一百元、二百元、三百元修正為新臺幣一
    千元、二千元、三千元，屬科刑規範事項之變更，其折算標
    準為裁判時所應諭知，自均有就新舊法規定比較之必要（最
    高法院九十五年第八次刑事庭會議決議參照），經比較新舊
    法結果，以被告行為時之舊法較為有利於被告，應依刑法第
    二條第一項前段規定，適用修正前刑法第四十一第一項前段
    、第二項、廢止前罰金罰鍰提高標準條例第二條規定。
二、按甲基安非他命係毒品危害防制條例第二條第一項第二款所
    稱第二級毒品，被告幫助施用甲基安非他命未遂，核其所為
    ，係犯毒品危害防制條例第十條第二項幫助施用第二級毒品
    未遂罪。公訴人認被告係犯毒品危害防制條例第四條第二項
    、第五項販賣第二級毒品未遂罪，起訴法條尚有未洽，惟上
    開基本犯罪事實同一，自應變更起訴法條。被告非法持有第
    二級毒品之低度行為，已為其進而幫助施用之高度行為所吸
    收，不另  論罪。被告已著手幫助行為之實施而未遂，為未
    遂犯，應依修正前刑法第二十六條前段規定減輕其刑。又被
    告為幫助犯，爰依刑法第三十條第二項之規定，按正犯之刑
    減輕之。並依刑法第七十一條之規定，先依較少之數減輕之
    。
肆、撤銷改判之理由
一、原審以被告罪證明確，因予被告論罪科刑，固非無見。惟查
    ：(一)、原判決未予詳察，對被告上開幫助施用第二級毒品之
    行為，遽論以與林建成共同販賣第二級毒品罪論處，實有未
    合。(二)、原判決僅諭知扣案之安非他命沒收銷燬之，惟漏未
    就扣案之安非他命外包裝諭知沒收，洵有違誤。(三)、林建成
    就被告乙○○幫助施用第二級毒品之犯行並無共犯關係，原
    判決卻將林建成所有之門號Ｚ000000000號行動電
    話一支宣告沒收，亦有未恰。
二、綜上所陳，被告上訴意旨猶否認犯罪，雖無足取。但原判決
    既有上開可議之處，自應由本院將原判決撤銷改判，以期適
    法。爰審酌被告品性、智識程度、生活狀況、幫助他人施用
    安非他命對他人身體之危害，犯後否認犯行等一切情狀，量
    處有期徒刑四月，以示懲儆。又中華民國九十六年罪犯減刑
    條例業經立法院於九十六年六月十五日三讀通過，並定於九
    十六年七月十六日施行。而犯罪在中華民國九十六年四月二
    十四日以前者，除本條例另有規定外，依下列規定減刑：一
    、死刑減為無期徒刑。二、無期徒刑減為有期徒刑二十年。
    三、有期徒刑、拘役或罰金，減其刑或金額二分之一。中華
    民國九十六年罪犯減刑條例第二條第一項定有明文。經查，
    被告乙○○於九十一年三月十四日，所犯幫助施用第二級毒
    品罪，其犯罪時間，在中華民國九十六年四月二十四日以前
    ，所犯上開各罪，復無不得減刑之例外情形，自合於上開條
    例第二條第一項第三款之規定，應予減為有期徒刑二月。併
    諭知易科罰金之折算標準。
三、扣案甲基安非他命一小包（淨重○．三八公克），係本件查
    獲之第二級毒品，不問屬於犯人與否，應依毒品危害防制條
    例第十八條第一項前段之規定宣告沒收銷燬之。
四、扣案外包裝重○．一八公克、乃用以分裝小量甲基安非他命
    ，具防止安非他命裸露、逸出及潮濕功能；扣案之行動電話
    一支（門號0000000000），均係被告所有且供幫
    助施用安非他命犯罪所用之物，均應依毒品危害防制條例第
    十九條第一項之規定宣告沒收。
五、至扣案之供施用安非他命用之玻璃吸食管一支，則係被告施
    用安非他命所用之器具，尚與本件幫助施用安非他命無關，
    故不予宣告沒收。
據上論結，應依刑事訴訟法第三百六十九條第一項前段、第三百
六十四條、第二百九十九條第一項前段、第三百條；毒品危害防
制條例第十條第二項、第十八條第一項前段、第十九條第一項；
刑法第十一條前段、刑法第三十條第二項；修正前刑法第二十六
條前段、修正前刑法第四十一條第一項前段；廢止前罰金罰鍰提
高標準條例第二條；中華民國九十六年罪犯減刑條例第二條第一
項第三款、第七條，判決如主文。
本案經檢察官劉得鉦到庭執行職務。
中    華    民    國    97    年    3     月    25    日
                  刑事第六庭    審判長法  官  蔡崇義
                                      法  官  董武全
                                      法  官  曾文欣
以上正本證明與原本無異。
檢察官如不服本判決，應於收受本判決後十日內向本院提出上訴
書。其未敘述上訴理由者並得於提起上訴後十日內向本院補提理
由書。
本件被告不得上訴。
                                      書記官  李育儒
中    華    民    國    97    年    3     月    26    日
附錄本判決論罪科刑法條：
毒品危害防制條例第10條
施用第一級毒品者，處6月以上5年以下有期徒刑。
施用第二級毒品者，處3年以下有期徒刑。


司法院資訊處製作；財團法人民間司法改革基金會備份。
